臺灣高等法院臺中分院刑事判決
111年度上更一字第40號
上  訴  人  
即  被  告  鍾文奇
選任辯護人  饒鴻鵬律師
上列上訴人即被告因業務過失致死案件，不服臺灣臺中地方法院
107年度訴字第722號，中華民國108年5月30日第一審判決（起訴
案號：臺灣臺中地方檢察署106年度偵字第23522號），提起上訴
，本院判決後經最高法院發回更審，本院判決如下：
    主  文
原判決撤銷。
丙○○無罪。
    理  由
一、本案經最高法院發回本院更審後，告訴人具狀表示被害人家
    屬已與被告達成和解並獲損害賠償，而請求檢察官撤回上訴
    （本院更審卷第87至93頁）。繼經檢察官以111年度上蒞字
    第1548號撤回上訴書撤回上訴（本院卷第103頁），從而檢
    察官上訴部分業經撤回，即不在本院審理範圍內，先予敘明
    。
二、公訴意旨略以：緣址設臺中市○區○○街00號之長春游泳池係
    臺中市政府體育處於民國103年7月16日起委託臺中市長春早
    泳會管理。被告丙○○（下稱被告）自104年1月24日起擔任長
    春早泳會第20屆之理事長，任期為2 年，為長春游泳池之實
    際經營人，為從事業務之人，明知上址游泳池計有1座長50
    公尺、寬20公尺標準池及長 25公尺、寬16公尺小池及一不
    規則狀之兒童游泳池，依照游泳池管理規範第8 點之規定，
    屬於同一場域且目視可及，得合併計算，是應配置合格救生
    員至少5 名，而而依當時情形，並無不能注意之情事，竟疏
    未注意，於上開時段僅配置涂○○（另經檢察官為不起訴處分
    ）1 名合格救生員，適有泳客董秋玉於105年5月2日上午7時
    許，在上址游泳池下水游泳，在第七水道溺水，涂○○在游泳
    池旁巡邏，因游泳池配置救生員人力不足，而未及發現董秋
    玉有異，董秋玉因無人及時救護而溺水，嗣於同日上午7時4
    5 分許，涂○○始發現董秋玉在水中身體未移動，查覺有異，
    即下水將董秋玉救起，經施以心肺復甦術後，將董秋玉送往
    澄清綜合醫院平等院區急救，惟董秋玉仍在到醫院前死亡。
    是認被告所為，係涉犯修正前刑法第276條第2項之業務過失
    致死罪嫌。
三、起訴書所列之證據，及檢察官論告意旨：
　　公訴意旨認被告涉犯上開罪嫌，是以：被告丙○○之供述、證
    人涂○○、趙○○、賴○○之證述、鑑定證人楊○○法醫師、臺中市
    政府106年5月12日府授運產字第1060100918號函暨檢附之臺
    中市長春早泳會第20屆第1次會員大會會議紀錄、組織章程
    、平面圖、員警之職務報告 、現場圖及現場照片、臺中市
    政府運動局106年6月20日中市運產字第10600006895號函暨
    檢附之臺中市南區長春游泳池委託管理契約書1份、臺灣臺
    中地方檢察署相驗屍體證明書、 檢驗報告書及相驗照片各1
    份等證據，為本案主要論罪依據。又檢察官於本院論告理由
    略以：
　　⑴本案被害人經送醫急救宣告死亡後，經警報請司法相驗，
       於檢察官進行司法相驗時，長春游泳池方面僅由救生員
       涂○○出席，而涂○○於事發當日警詢時陳述董秋玉是「溺
       水」後經急救無效而死亡，於同日下午製作偵訊筆錄時
       ，對檢察官、法醫判斷被害人係溺水窒息死亡，亦未表
       示異議，並稱：游泳池有監視器，但是沒有拍攝到她「
       溺水」的地方等語（相卷第28頁)，當時復因被害人家屬
       甲○○對於被害人上開死因判斷無意見，且檢察官進行偵
       訊前，被害人經法醫楊○○相驗認為被害人有明確之溺水
       跡象，本案乃未就被害人進行解剖，有本案相驗時之相
       關筆錄在卷可參，先予指明。
　　⑵被害人董秋玉為29年次，其於案發時雖已將近76歲，惟偵
       查中經檢察官調取其自100年1月至105年5 月2日死亡前
       之就醫紀錄，僅有就診9次，且審理中經函查均係因牙科
       、皮膚科等問題就診，可認定被害人健康狀況良好，於
       案發前並無心血管疾病病史，且依澄清綜合醫院急診病
       歷之血液檢查報告數值，亦無因心肌受損致血中酵素升
       高之情形。再者，若是心血管疾病導致心肌梗塞致死時
       ，可能可以見到頭頸部屍斑顏色較暗紅（發紺）之情形
       ，亦有國立台灣大學醫學院鑑定報告可參。此部分亦經
       證人楊○○於第一審民事案件作證時證述：一般因心血管
       疾病導致心肌梗塞猝死，屍體外觀臉部、頭頸會漲紅，
       我沒有發現被害人有這樣的特徵等語（臺中地院107年度
       訴字第1288號卷第241頁)，參以卷附相驗屍體照片，被
       害人頭頸部並未看到上開情形，足認以被害人死亡後屍
       體狀況，亦未顯現有因心血管疾病導致心肌梗塞致死之
       特徵。是綜合卷內證據，除被告之臆測外，並無任何客
       觀證據足以支持被害人係因急性心肌梗塞致死。
　　⑶在現場發現被害人有異狀而參與急救之證人賴○○、涂○○、
       趙○○及蔡○○等人固一致證稱：賴○○對死者施以急救之過
       程，並未見死者口鼻有水流出等語，然證人賴○○於偵查
       中證稱：我過去察看時死者已經在岸邊了，我幫忙把死
       者拉到岸上，我壓CPR時，死者的口鼻並沒有出水，但是
       有疑似早上吃的食物有跑出來；我還幫死者做口對鼻人
       工呼吸，因為死者有食物出來，所以當時才會用口對鼻
       的方式等語。惟證人賴○○雖具有多年之救生經驗，但畢
       竟不是專業醫護人員，對其所見泡沫狀之物質，究竟是
       口吐白沫抑或是證人涂○○所稱很像是牛奶或豆漿類之食
       物尚無辨別之能力，且重點是賴○○於對死者施以急救之
       過程中，並未如法醫楊○○於相驗時為確認死因，有將死
       者之嘴巴打開或進行翻身檢驗等動作，因而未能發現死
       者嘴內呈濕潤狀態，且一打開即有多量呈粉紅色的水流
       出亦屬當然，尚難據此認定被害人生前並未因溺水而吸
       入大量水。
　　⑷證人楊○○法醫師於偵查中證稱：「（問：假設是自然死亡
       狀態，是否就不會有這麼多水？）答：對，死者嘴巴流
       出來的水是呈現淡粉紅色的狀態,一般自然死的死者不會
       有這麼多及這個顏色水流出（庭呈照片一張），死者在
       我們相驗翻身時，也有大量的水流出，也是混著淡粉紅
       色的血色，因為相驗時，有鋪一張類似網布，水會滲吸
       到下面去，所以表面看起來血色會較深，但實際上相驗
       時，還是看到死者翻身時有大量水流出」等語，故而在
       相驗照片中,因為遺體下方尚鋪有網布，故血水自死者嘴
       角大量流下,為網布纖維吸收後僅能看到表層血色較深之
       處，與證人證述之相驗經過相符，自不能僅依相驗照片
       表面所見，認定並無證人所述相驗時有大量血水自死者
       之嘴巴流出之情。再證人楊○○於第一審審理中就其如何
       認定被害人為溺水死亡，證稱：一般溺水窒息，多半口
       鼻部會有多量的泡沫，還會有多量的水；我記載死者董
       秋玉死亡原因是溺水窒息，依據在於死者口部一打開就
       有多量的粉色血水，是很多量的，再加上口鼻部周圍有
       乾掉的泡沫的痕跡，所以死者窒息的徵象是非常明顯的
       ，死者嘴巴那時是閉著，一打開，死者的血水就從嘴巴
       流出來，一般病死的不會還有這麼多的血水流出來，董
       秋玉在急救完後，到相驗的時候，全身是已經乾的，一
       打開嘴巴，有多量血水從董秋玉的嘴角馬上溢出來，血
       水是有淡淡粉色的液體，可以判斷是有一些水進去跟肺
       臟混合之後，出來的一些沾有血球那些的液體；那時已
       經沒有看到泡泡，但是在董秋玉的口部周圍，可以看到
       那些泡泡乾掉的痕跡，白白的痕跡還很明顯，泡沫的殘
       渣就是嘴角周圍這個白白的；血水部分的判斷，是因嘴
       巴一打開可以看到整個是濕潤，水是滿到牙齒這邊的，
       周圍一打開嘴巴馬上就流出兩道粉色的血水，但在嘴巴
       還沒打開時是乾的，是沒有這兩道血；溺斃的就是會吸
       很多水，所以有一些血水會在死後再流出來，死者的那
       個水原本是存在死者的肺臟；偵查中我提出『死亡方式研
       判指引介紹』之文獻資料（按：美國醫驗官公會「A Guid
       e for Manner of Death Classificatio First Edition
        2002」，邱清華、郭宗禮、李俊億節錄，附於偵7474卷
       第82頁以下），其中有提到，假設因為疾病在游泳池溺
       水的話，因為是『不利環境下之疾病死』，就是有外來的
       環境因子加入的話，最終的結果就會是意外，本件因沒
       有解剖，所以不知道死者是哪裡出問題，或是單純的溺
       水，有可能是一時頭昏或是低血壓，但是明確的最終結
       果，就是溺水導致死亡；本件相驗時，若在第一時間溺
       水證據不夠明顯，就會進行後續解剖的程序；我與死者
       不認識，於本件前沒有接觸過，也不認識本件游泳池業
       者等語（第一審卷一第183 頁反面至第190 頁）。綜上
       ，依據證人之專家證詞及所提出之法醫學文獻，足以支
       持法醫學對於死亡方式之判定，就算是在游泳池裡面因
       為某種疾病發生導致溺水的話，因為是在不利環境中的
       狀況，所以還是會判定成意外溺水導致的死亡，且本件
       溺斃的跡象非常明確，就算死者真的在泳池裡突因某種
       疾病發作，也不會是死者致死的原因。
    ⑸證人趙○○於第一審審理時證述：在發現死者漂浮不動的前
       一趟，最多兩分多鐘的時候，其沒有看到什麼異狀等語
       ，與其於偵查中證述在發現死者在水中不動之前，並沒
       有特別注意她等語有所歧異，而證人涂○○於警訊、偵查
       及第一審審理中之證詞就當日有沒有先跟著死者游一趟
       、是否全程緊盯、發現死者有異狀時與死者之距離等節
       說詞均前後不一，且證人涂○○於偵查中已提出其於105年
       10月17日罹患腦膜炎及之後受有頭部外傷，因此對案發
       過程均不復記憶之診斷證明書，卻又能在第一審審理時
       作證，加以其在本案中之角色，其證詞顯不具有憑信性
       。故在被害人發生事故位置因為不在監視器拍攝之範圍
       所及，沒有監視器影像可佐證，而證人趙○○、涂○○之證
       詞復不足以作為判斷從董秋玉下水游泳到發生異狀間之
       時間究竟有多久，董秋玉是不是真的在這段期間都毫無
       掙扎動作之依據之情形下，依本件相驗結果及證人楊○○
       之專家證詞暨所提出之法醫學專業文獻，不論死者本身
       是否在泳池內有因某種疾病發作而突然失能，均無法推
       翻溺水為其死亡原因。且如被告有依規定配置4名救生員
       可重疊巡視整個游泳池之狀況，就可以在第一時間發現
       死者之異狀，並加以急救，無論董秋玉是否有被告所指
       急性心肌梗塞發作之情形，都不會要等到泳池泳客趙○○
       發現董秋玉溺水後方將之拉上岸邊，而延宕黃金急救時
       間，因而發生董秋玉溺水死亡之結果。自應認被告之不
       作為與被害人之死亡結果間具有相當因果關係，而具有
       過失。
四、被告及辯護人提出之答辯要旨：
    訊據被告固不否認其於本案發生時為「長春早泳會」理事長
    ，惟堅決否認有何上開過失致死犯行，於本院前審及更審時
    辯稱：我不是真正管理人，是長春早泳會推出來的，我進去
    還是要買票，至於救生員部分，我們會游泳的人大多數都有
    考救生員，因經費關係無法請這麼多人，法律規定要請足夠
    的救生員我就不知道，市政府體育局也沒有跟我講，況案發
    現場也有義務之救生員；且本案被害人董秋玉並非溺水窒息
    死亡，而是因心肌梗塞瞬間猝死，其死亡與長春游泳池配置
    救生員之人數多寡無關，兩者並無相當因果關係等語。另辯
    護意旨略以：
　　⑴依「長春早泳會」組織章程第16條規定，由董事會聘免工
       作人員（見偵7474卷第20頁背面），第17條規定，董事
       長對内綜理會務，對外代表「長春早泳會」。聘免工作
       人員既為董事會之職權，則「長春早泳會」委託管理「
       長春游泳池」期間，是否聘僱救生員，亦非被告之職責
       及權限，因此，被告否認其為長春游泳池真正管理人，
       並無依游泳池管理規範配置足額救生員之注意義務。
　　⑵「長春早泳會」接手管理「長春游泳池」多年（近20年）
       ，103年之前臺中市政府體育處委託「長春早泳會」管理
       「長春游泳池」，簽訂託管2年之管理契約，於2年期滿
       後再續訂委託管理契約。「長春早泳會」與臺中市政府
       體育處所簽訂之委託管理契約（從第1屆接管起，每屆2
       年，長達近20年），自「長春早泳會」管理起均僅配置
       救生員1名，臺中市政府體育處從未要求或督促「長春早
       泳會」改善。嗣103年7月16日由被告丙○○代表「長春早
       泳會」與臺中市政府體育處簽訂系爭委託管理契約後，
       依循慣例配置救生員1名，臺中市政府體育處如認依「游
       泳池管理規範」應配置足額之救生員，自應要求或督促
       「長春早泳會」改善。在「長春早泳會」受託管理「長
       春游泳池」時，均配置救生員1名，臺中市政府體育處應
       以「長春早泳會」已違反系爭委託管理契約或違反政府
       有關法令或政策者，依系爭委託管理契約第13條第1項、
       第5款、第17條第1款規定終止系爭委託管理契約（偵747
       4卷第56頁至58頁）。惟自始至終，臺中市政府體育處從
       未要求或督促「長春早泳會」改善，亦未依上開約定，
       終止系爭委託管理契約。顯見臺中市政府體育處亦未認
       「長春早泳會」受託管理「長春游泳池」有何違反系爭
       委託管理契約或遠反政府有關法令或政策之情事。系爭
       委託管理契約第10條第1款僅約定：「本游泳池管理依臺
       中市游泳池管理辦法，…本辦法如未盡事宜，得依相關法
       令規定辦理（如身心障礙者保護法、老人福利法…等)」
       （見偵7474卷第57頁至59頁），未明文約定應依「游泳
       池管理規範」配置多少救生員。再依系爭委託管理契約
       所明文約定之臺中市游泳池管理辦法，亦僅在第9條第2
       項規定「游泳池應置救生員」，未規定應配置的人數。
       臺中市政府體育處不定期派員檢查督導游法池之管理，
       對「長春游泳池」配置救生員之人數，並無任何通知改
       正之情形下，自應認被告並不知悉依「游泳池管理規範
       」配置足額之救生員。不應以擬制推測之方式認定被告
       因擔任「長春早泳會」理事長，需接手管理「長春游泳
       池」之故，即應知悉「游泳池管理規範」規定，雇用足
       額之救生員，難認被告有應注意卻未注意之情事。
　　⑶被害人董秋玉於105年5月2日上午7時許，前往「長春游泳
       池」游泳，下水前身體即有不適，經「長春游泳池」配
       置之救生員涂○○勸諭勿下水，仍決定下水游泳，為原判
       決所認定之事實，則「長春游泳池」配置之涂○○救生員
       ，已盡其注意義務，是否仍應認被告為「長春游泳池」
       之管理人，應負過失致死罪責，即有可疑。
　　⑷被害人董秋玉因突發急病而於水中猝死，與是否依法設置
       足額之 救生員之間並無相當因果關係，其理由為：①依
       證人趙○○、賴○○之證詞，可知被害人董秋玉若是溺水而
       亡，應會下沈而非上浮，惟本件董秋玉自始就是浮在水
       面，而非下沈狀態。②董秋玉自82年即加入「長春早泳會
       」，是游泳健將，依前述證人所言，董秋玉應是突然停
       止不動。董秋玉身高159公分，事發處水深140公分，只
       要站起來即可呼吸，可見事發時董秋玉沒有任何掙扎。
       依社圑法人台灣急診醫學會109年3月2日急仁字第109000
       0208號函文稱：「…可知一般溺水時，從缺氧到心臟停止
       前數分鐘，因生理反應會有掙扎動作，若是心臟突然停
       止則不會有明顯掙扎…所以從有無目擊掙扎，可以合理研
       判是否為一般溺水或是心臌突然停止造成」。109年 7 
       月 3日急仁字第1090000790號函復稱 ：「…低血糖與溺
       水窒息死亡之可能性關係不大」。③證人賴○○、涂○○證稱
       急救時董秋玉口中沒有水跑出來，有食物出來，無法證
       明有溺水情形。④本案未經解剖，且未有監視錄影畫面，
       國立台灣大學醫學院函覆前審認為無法判定被害人死因
       是否因溺水窒息導致死亡。⑤澄清綜合醫院函覆原審稱：
       「一、本院病患董秋玉…死亡原因不詳，有無可能心肌梗
       塞引起猝死，只能考慮為可能性很高。二、口鼻有血水
       ，係因經過心臟體外按摩所引起」。澄清醫院急診死亡
       病患病歷摘要記載被害人死亡原因「不詳、待查」，並
       未記載董秋玉係「溺水」引起之「窒息」死亡。由上證
       據可知被害人係因心肌梗塞瞬間猝死之可能性甚高。法
       醫師楊○○相驗時僅從被害人董秋玉外觀判斷即認定「溺
       水」為死因，容有錯誤，請求諭知被告無罪之判決。
五、按犯罪事實應依證據認定之，無證據不得認定犯罪事實；又
    不能證明被告犯罪或其行為不罰者，應諭知無罪之判決，刑
    事訴訟法第154 條第2 項、第301 條第1 項分別定有明文。
    再者，檢察官對於起訴之犯罪事實，應負提出證據及說服之
    實質舉證責任。倘其所提出之證據，不足為被告有罪之積極
    證明，或其指出證明之方法，無法說服法院以形成被告有罪
    之心證者，應貫徹無罪推定原則，此觀刑事妥速審判法第6
    條亦有明文規定。且所謂認定犯罪事實之證據，係指足以認
    定被告確有犯罪行為之積極證據而言，該項證據自須適合於
    被告犯罪事實之認定，始得採為斷罪之資料；且如未能發現
    相當確實證據，或證據不足以證明，自不能以推測或擬制之
    方法，以為裁判之基礎；而認定犯罪事實所憑之證據，雖不
    以直接證據為限，間接證據亦包括在內，然而無論直接證據
    或間接證據，其為訴訟上之證明，須於通常一般人均不致有
    所懷疑，而得確信其為真實之程度者，始得據為有罪之認定
    ，倘其證明尚未達到此一程度，而有合理之懷疑存在時，即
    難遽採為不利被告之認定（最高法院76年臺上字第4986號判
    決參照）。
六、本院之判斷：
  ㈠被告於103 年7 月16日代表「長春早泳會」與臺中市政府體
    育處簽署「臺中市南區長游泳池委託管理契約書」，由臺中
    市政府體育處委託「長春早泳會」管理「長春游泳池」，其
    並自104 年1 月24日起至106 年1 月23日止，擔任「長春早
    泳會」第20屆理事長；另「長春游泳池」設有長50公尺、寬
    18.47 公尺、面積923.5 平方公尺之甲池（計算式：50*18.
    47 ＝923.5 ），長25公尺、寬14公尺、面積350 平方公尺（
    計算式：25*14 ＝350 ）之乙池及一不規則狀之兒童游泳池
    ，然「長春游泳池」僅設置救生員涂○○1 名；嗣被害人於上
    述時間前往長春游泳池，在第七水道游泳，於上午7 時45分
    許，經第五水道泳客趙○○發現被害人在水中身體未移動、漂
    浮在水面上，立即游至第七水道察看並大聲呼救，並與泳客
    趙蔡○○以及救生員涂○○等人，合力將之移至游泳池旁，由泳
    客賴○○為被害人施以心肺復甦術（CPR），櫃檯人員並於同
    日7時50分許撥打119 報案，消防局救護人員於同日7時58分
    9秒到場時，被害人已無生命徵象，經於同日8時6分許送往
    澄清綜合醫院平等院區急救，於同日8時10分到院時，仍無
    生命徵象，經施行急救，延至同日8時43分宣告死亡等事實
    ，均經被告供承或不爭執在卷，核與證人即長春游泳池管理
    員張○○、救生員涂○○及證人即案發時在場泳客賴○○、趙○○、
    蔡○○此部分於警詢、偵查及原審理證述之情節相符，復有澄
    清綜合醫院急診病歷、澄清醫院急診護理評估表、澄清醫院
    急診室護理紀錄單、澄清醫院CPR 紀錄單、澄清醫院急診死
    亡病患病歷摘要、臺中市政府消防局函、緊急救護案件紀錄
    表、臺中市政府消防局救護紀錄表(他字卷第4-10、15-17頁
    )、救生員證書、救生員證、教練證（涂○○）、泳池現場照
    片1張、現場圖（相卷第22、47-48頁）、泳池現場照片3張
    、手繪現場圖（他字卷第31-33、35頁)、臺中市政府社會局
    函暨檢附之臺中市長春早泳會第20屆第1 次會員大會會議紀
    錄、臺中市長春早泳會第20屆第1 次理監事會議紀錄、組織
    章程等資料、臺中市南區長春游泳池委託管理契約書(103年
    7月16日)(偵7474卷第14-21頁、第56頁至第58頁反面)、社
    團法人台灣急診醫學會110年6月23日急仁字第1100000826號
    函、國立臺灣大學醫學院110年10月29日醫字第1100077908
    號函暨鑑定回覆書(本院前審卷二第437-441、463-471頁)在
    卷可稽，此部分事實可以認定。另起訴書記載甲池長50公尺
    、寬20公尺，乙池長25公尺、寬16公尺之游泳池面積部分，
    經檢察官指派員警前往現場實際丈量結果，實應為長50公尺
    、寬18.47公尺及長25公尺、寬14公尺，面積各為923.5 平
    方公尺、350 平方公尺，總面積共計1273.5平方公尺，有職
    務報告1份在卷可憑（105年度他字卷第5001號卷第30-32頁
    ），起訴書上述所載有誤，併予指明。
  ㈡依社團法人台灣急診醫學會109年7月3日急仁字第1090000790
    號函文之說明：「心肌梗塞病人約50%到院前死亡，致死率
    極高」（本院前審卷第217頁）。檢察官認定本案是因「溺
    水」而致被害人董秋玉死亡，並認倘若長春早泳會在現場設
    置足額之救生員，即可儘早發現溺水情事而避免發生死亡之
    結果，被告則辯稱無法排除是心肌梗塞引起猝死，此情之下
    縱使立即施以急救，亦無法排除死亡結果之發生。檢辯雙方
    爭執被害人死因是否為心肌梗塞引起猝死，亦是鑒於心肌梗
    塞之病人致死率極高，在本案過失責任之因果關係判斷上，
    至關重要。
　㈢檢察官雖引用法醫師楊○○於偵查及原審中之證述，認為本案
    之死因與「溺水」有關，並引用證人楊○○於第一審民事案件
    作證時證述：一般因心血管疾病導致心肌梗塞猝死，屍體外
    觀臉部、頭頸會漲紅，我沒有發現被害人有這樣的特徵等語
    ，而認定無客觀證據足以支持被害人係因急性心肌梗塞致死
    之原因。惟證人楊○○於上述民事庭審理時作同時證稱：心肌
    梗塞有可能是董秋玉死亡的先行原因，但不是致命原因，因
    為董秋玉的溺水跡象很明顯，我認為她是因為溺水窒息導致
    死亡，就算董秋玉可能發生心血管疾病，也不是導致致命的
    原因（本院前審卷二第61至62頁），可見本案第一時間接觸
    並判斷董秋玉溺水的法醫師，也不排除被害人董秋玉死亡前
    有發生心肌梗塞之可能。
  ㈣至於被害人董秋玉是先發生溺水、窒息而亡，或是因疾病（
    如心肌梗塞）引起猝死，被害人董秋玉在未經解剖判斷的情
    形下，檢察官引用證人楊○○法醫師的證詞（包括其檢驗時看
    見死者口部打開有多量的粉色血水，口鼻部周圍有乾掉的泡
    沫痕跡、未看見董秋玉頭頸部屍斑顏色較暗紅之心臟疾病現
    象）、被害人董秋玉死亡前無心血管疾病的病史，及引用被
    害人董秋玉急診時送醫時之血液檢查報告，認被害人董秋玉
    並非心肌梗塞引起猝死，而是溺水致死，惟查：
　⑴本案經本院前審囑託臺大醫學院鑑定結果略稱：相驗時發現
    口鼻流出大量淡粉色液體，及口部周圍有泡沫乾掉之殘渣等
    特徵，並非特異性的發現。一般最常見的描述是口鼻有氣泡
    性分泌物，這在實務上可以推斷有肺水腫，鑑別診斷上可以
    是心臟病、毒藥物使用或窒息（包括溺水）死亡。從卷宗所
    附照片來看，並無看到死者之口鼻有流出大量淡粉色液體之
    情況，只有臉頰可見有乾涸的白色分泌物，是故在未經司法
    解剖的情況下，無法僅依卷內相關之急診、相驗照片及病歷
    等資料，判斷死者是否因為溺水窒息導致死亡等旨（見本院
    前審卷第1宗第361頁）。又死者遺體口鼻有血水流出之原因
    ，依卷附社團法人台灣急診醫學會（下稱台灣急診醫學會）
    及澄清醫院函復意見，均認係死者於心臟停止以後，因肺部
    微血管內水分和部分血液滲透到肺泡形成肺水腫，經體外心
    臟按摩反覆壓胸動作而引起之現象（見本院前審卷第2 宗第
    15、19頁），與前揭臺灣大學之鑑定意見並無不符。是以證
    人楊○○相驗時遺體時時發現口鼻流出大量淡粉色液體，及口
    部周圍有泡沫乾掉之殘渣等特徵，並非窒息（包括溺水）特
    有的現象，既未經解剖鑑定，尚不能僅憑上揭現象逕判斷為
    溺水窒息死亡，亦有可能是心臟病所導致。至於證人楊○○於
    民事庭審理時雖證稱其未看見董秋玉頭頸部屍斑顏色較暗紅
    （發紺）之情形，惟依國立臺灣大學之鑑定報告說明：「若
    是『心血管疾病導致心肌梗塞致死時』 ，可能可以見到頭頸
    部屍斑顏色較暗紅（發紺），然單從屍體外觀並無法判定其
    是否是因心血管疾病導致心因性休克，必須要有病歷報告或
    解剖結果支持才能作判斷，再者，心肌梗塞之診斷需有心電
    圖、血液、心導管等檢查或司法解剖之證據才能判斷」（本
    院前審卷第1卷第361頁）。而本案既未曾解剖鑑定，依上述
    鑑定意見，即無從僅憑董秋玉頸部屍斑外觀判斷是否有心肌
    梗塞之情形。從而楊○○上揭證言及其對董秋玉所為溺水之死
    因判斷，既與臺大醫學院、台灣急診醫學會及澄清醫院等專
    業醫學意見未盡相符，尚難遽以採憑。況證人楊○○證稱：如
    果是非常重大的疾病，1秒就死掉之類的那種病的話，就不
    會吸入那麼多的水。但溺斃時會吸入大量的水，CPR 的時候
    可能會把游泳池沾到的水都擠出來等語（見原審卷第1宗第1
    85頁、第186 頁背面）。惟現場參與急救之證人賴○○、涂○○
    、趙○○及蔡○○亦均一致證稱：賴○○對死者施以急救過程，並
    未見死者口鼻有水流出等語（見他字卷第41頁、第42頁背面
    ，偵字第7474號卷第51頁，原審卷第1宗第199、209頁）。
    上情如確屬實，則死者一經發現身體靜止漂浮於水面，當場
    經救起並施行體外心臟按摩，在場參與急救之人均未發現死
    者口鼻有水流出之現象，與證人楊○○所稱溺水急救之情形不
    符，反足為水中猝死之佐證。
　⑵關於董秋玉送醫時之血液檢查分析，卷內澄清醫院急診死亡
    病患病歷摘要固記載董秋玉之「血糖值：54mg/dl」等旨（
    見原審卷第1宗第81頁）。但台灣急診醫學會函復本院前審
    意見則認：死亡後之血糖值變異性極大，無法判斷死亡時之
    血糖值是否正常。死者在醫院之血糖檢驗數值無法判斷是否
    與死亡前之血糖值一致等旨（見本院前審卷第2宗第215頁）
    。換言之，董秋玉於死亡後檢驗所得之血糖數值，不能等同
    為其生前數值而作為判斷死因之依據。又台灣急診醫學會函
    復意見另記載：一般人之血糖值低於70mg/dl 即為低血糖狀
    態，但每個人對於低血糖之耐受性不一，症狀表現亦不相同
    。血糖值54mg /dl對某些人僅表現輕微焦慮，其他人可能表
    現全身無力，無法以單一之血糖值評估個人之臨床表徵。又
    低血糖一般為「逐漸形成，不會突然發生」，與溺水窒息死
    亡之可能性關係不大等旨（見本院前審卷第2宗第215頁）。
    另依董秋玉之子甲○○所述，董秋玉泳齡長達50餘年，且幾乎
    每日晨泳（見相字卷第7 、26頁），似長於水性。且依員警
    所繪現場圖及現場照片上的標示（相字卷第47、48頁），董
    秋玉於事發時是在第七水道（最外側）游泳，若其感身體不
    適，只要稍微伸手抓住泳池側邊，即可輕取得平衡而起身或
    將頭伸至水面。果於下水前已有或入水後突發低血糖症狀，
    竟致完全無法站起而驟然溺斃，是否與台灣急診醫學會上揭
    意見，及董秋玉長於水性、身高159 公分相對水深僅140 公
    分、且在較安全的外側水道游泳等客觀事證相合，亦非無疑
    。雖臺大醫學院鑑定（諮詢）案件回覆書，認本件無法排除
    董秋玉因低血糖致意識不清而溺水窒息的可能性，但也同時
    記載：「但在無司法解剖或毒藥物檢測下，仍無法下結論」
    （見本院前審卷第1宗第361頁）。此外，關於公訴人指出澄
    清醫院急救時之血液檢查結果無法反應董秋玉有心肌受損至
    血中酵素升高之情形一節，臺灣大學醫學院鑑定（諮詢）案
    件回覆書亦說明：「因心肌受損至血中酵素升高須經一定的
    時間，故無法排除死者有心肌梗塞之情形，但尚未反映在血
    液檢查報告之可能性」（見本院前審卷第1宗第361頁），自
    難以前述血液檢驗報告中關於「血糖」、「酵素」之檢驗數
    據排除董秋玉之死因與心肌梗塞之關聯性。又董秋玉是否有
    心臟血管方面之病史，與其於案發當日是否發生心肌梗塞，
    未必有直接之關聯性。實務上不乏從無相關病史、不知己身
    有心血管問題，而突然發生心肌梗塞之案例。董秋玉於案發
    當日下水前，曾向在場救生員涂○○表示其身體不舒服，業經
    證人涂○○於事發當日向員警陳明在卷，有其警詢筆錄可參（
    相驗卷第13頁），足見董秋玉在事故發生前已感受到身體不
    適，尚無法排除是心臟方面之病灶。
　⑶至於臺中市消防局救護紀錄表之「傷病患主訴欄」固記載：
    「（死者）嘴巴僵硬，無法使用LMA 」，另「補述欄」亦記
    載：「LMA 無法使用（嘴巴僵硬），改用口咽」等語（見他
    字卷第17頁）。上情是否足以判斷董秋玉死亡至被發現時間
    之長短？依卷內臺大醫學院鑑定（諮詢）案件回覆書略稱：
    「根據臺中市消防局救護紀錄表補述處記載：「LMA 無法使
    用（嘴巴僵硬），改用口咽」，並於基本呼吸道∕呼吸處置
    處勾選『口咽呼吸道、LMA /ILMA 及BVM（正壓輔助吸收）』
    。另根據澄清醫院CPR紀錄單記載，105年5月2日8時12分完
    成插管。消防局救護紀錄表中所提之LMA （喉咽呼吸道∕喉
    罩呼吸道）及口咽呼吸道，兩者都是由口部（嘴巴）插入，
    且紀錄表中並未詳載嘴巴僵硬程度，難以判別該嘴巴僵硬所
    指為何。隨後死者被送至澄清醫院急診時，病歷上並無死者
    嘴巴僵硬相關紀錄，且於105年5月 2日8 時12分開始急救時
    有完成插管，也未提到有嘴巴僵硬之情形。而依法醫學上屍
    僵常見於死後2至4小時發生，6至9小時達到高峰，期間屍僵
    狀態會一直持續，自24至48小時後才自然緩解。本案死者的
    嘴巴僵硬不似死後屍僵所導致。綜上，依卷內客觀資料無法
    判斷所指死者嘴巴僵硬為何？且無法評估所謂嘴巴僵硬的原
    因及時間」等語（參見本院前審卷第2宗第467頁）。依上述
    鑑定意見，臺中市消防局救護紀錄表上揭關於死者「嘴巴僵
    硬」之記載，即不能憑以為判斷董秋玉死亡時間之依據。從
    而不能憑上揭救護紀錄表之記載認定董秋玉於水中失能溺水
    達一定時間，而為不利於被告之認定。
  ⑷本件首先發現董秋玉身體靜止不動漂浮於水面之趙○○於108年
    1月10日原審作證時證稱：105年5月2日早上，我是游第5 水
    道，長春總共有7 個水道，最靠邊是7，6 跟7 沒有水道線
    ，所以6 跟7 是屬於一個寬的水道；我游自由式，固定只會
    往右邊看，轉右邊換氣，所以從對岸游過來的時候不會看到
    左邊水道的情形，只有回來轉身蹬牆再游過去的時候，往右
    邊看我才會看得到死者，所以是蹬完牆後才看到死者，當時
    死者就在那邊漂浮著，發現當時我是跟死者同一方向的隔壁
    水道；這個泳池長50公尺，我來回一趟大概要2 分10秒至15
    秒，我當時連續在第5水道來回游，差不多游大概四趟，在
    我發現死者漂浮不動之前的前幾趟，我也有注意到第七水道
    ，如果當時有異狀，我會察覺，但在我發現死者漂浮不動的
    前一趟，最多2 分多鐘的時候，我沒有看到什麼異狀，我前
    一趟要蹬出去的時候，沒有注意到死者人在哪裡，但是死者
    絕對不是漂浮的讓我覺得很奇怪的，也就是說，至少在我發
    現死者的前一趟，死者在隔壁水道第7水道還是正常的游等
    語（原審卷一第202 頁反面至第208 頁），意指其於發現死
    者有異狀之前一趟，有注意到死者在隔壁水道第7水道還正
    常的游泳，其此部分證述，與其偵訊時所稱：「死者在我左
    手方，我過去時覺得她泳姿有點奇怪，我折返時發現更奇怪
    ，所以才過去幫忙」（106偵7474卷第51頁）雖略有不同，
    但同次偵訊筆錄中證人趙○○已陳明：「她（董秋玉）原本是
    游在我前方，我原本都沒有發現她有異狀，是我折返時才發
    現」等語（同上偵卷第50頁），與原審之證詞仍屬一致，上
    述語意上些微差距，尚不足以認定其前後證詞矛盾而有不可
    採之情形，自可作為案發當日情形之判斷佐證。又賴○○則證
    稱：伊領有救生員證書，平時亦在消防局擔任救護義消。根
    據伊多年的救生經驗，一般都要喝很多水，或是經過一段長
    時間，才有可能浮在水面上，一般第一時間都會往下沈等語
    （見他字卷第22、41頁、第42頁背面）。查生前溺水者因為
    肺部充水，造成人體密度大於水密度而下沉，死後則因屍體
    逐漸腐爛，體內細菌分解作用產生甲烷和硫化氫等氣體而腫
    脹上浮，賴○○上揭證詞與論理法則自相符合。則董秋玉果係
    生前溺水死亡，第一時間應該往下沈，趙○○何以能在短短2 
    分多鐘的時間內，即在水面上發現漂浮的董秋玉？被告辯稱
    董秋玉係因心肌梗塞而於水中猝死，似非全屬無稽。依上述
    證詞，董秋玉是在短暫時間內即失去意識並漂浮在水面，又
    發現時間是上午7時45分，游池櫃檯人員於同日7時50分許撥
    打119 報案，消防局救護人員於同日7時58分9秒到場時，被
    害人已無生命徵象，經於同日8時6分許送往澄清綜合醫院平
    等院區急救，於同日8時10分到院時，仍無生命徵象，已說
    明如前（見本判決理由欄六、㈠），可知專業人員到場急救
    前董秋玉已經不治，與猝然發生死亡之情形並無不符。而澄
    清綜合醫院以109年1月13日澄高字第1090015號函亦說明：
    「本院病患董秋玉真正死亡原因不詳，有無可為急性心肌梗
    塞引起猝死，只能考慮為可能性很高」（本院前審卷第2卷
    第15頁），亦表明此項猝死原因確實具有高度可能性。
七、綜上所述，被害人董秋玉是否可能因心肌梗塞引起猝死，於
    本案無法排除，公訴人指董秋玉是溺水死亡，並認被告未在
    游泳池設置足夠的救生員，與董秋玉死亡間具有因果關係，
    而涉犯業務過失之犯行，即嫌速斷，本院認檢察官之舉證就
    於訴訟上之證明，尚未達足使通常一般之人均不致有所懷疑
    ，而得確信其為真實之程度。依舉證分配之法則，對於被告
    之犯罪事項，應由檢察官負舉證義務，檢察官既無法舉證使
    本院產生無合理懷疑之確信心證，原審未予詳查卷內對被告
    有利之證據，對被告論罪科刑，即有未合。被告上訴意旨否
    認犯行，指摘原判決不當，為有理由，應由本院撤銷原判決
    ，並為被告無罪之諭知，以昭審慎。
據上論結，應依刑事訴訟法第369條第1項前段、第364條、第301
條第1項，判決如主文。
本案經檢察官楊順淑提起公訴，檢察官乙○○到庭執行職務。
中　　華　　民　　國　　111 　年　　11　　月　24 　　日
            刑事第二庭   審判長法　官　何  志  通
                               法　官  石  馨  文
                               法　官  黃  玉  齡 
以上正本證明與原本無異。
檢察官得上訴。
被告不得上訴。
如不服本判決應於收受送達後20日內向本院提出上訴書狀，其未
敘述上訴理由者，並得於提起上訴後20日內向本院補提理由書狀
（均須按他造當事人之人數附繕本）「切勿逕送上級法院」。因
疫情而遲誤不變期間，得向法院聲請回復原狀。 
                               書記官  李  妍  嬅 

中　　華　　民　　國　　111 　年　　11　　月　　24　　日